【裁判字號】    98,訴,295
【裁判日期】    981106
【裁判案由】    誣告
【裁判全文】
臺灣臺北地方法院刑事判決               98年度訴字第295號
公  訴  人  臺灣臺北地方法院檢察署檢察官
被      告  乙○○
選任辯護人  游敏傑律師
            林明賢律師
            蔡文彬律師
上列被告因誣告案件，經檢察官提起公訴 （98年度偵字第3388號
），本院判決如下：
    主  文
乙○○意圖他人受刑事處分，向該管公務員誣告，處有期徒刑捌
月。
    事  實
一、乙○○明知曾於民國92年10月某日委由甲○○夫即時任中華
    航空股份有限公司（下稱華航）空服員丙○○代訂己及其母
    傅綢於同年11月自臺北往返舊金山間機位（起訴書贅載機票
    ），丙○○則於同年月25日上午6至7時許，至華航訂位組央
    請丁○○代訂何、傅2人機位，乙○○即依該訂位紀錄向雄
    獅旅行社股份有限公司（下稱雄獅旅行社）購票，於同年11
    月19日偕丙○○乘華航班機至舊金山，詎認華航訂位組職員
    甲○○、丁○○洩漏己訂位資料，心有未甘，竟意圖使甲○○、丁○○受刑事處分，於97年5月21日向臺灣臺北地方法
    院檢察署（下稱臺北地檢）具狀告發丁○○、甲○○分涉偽
    證、教唆偽證罪嫌，虛捏丁○○受甲○○教唆，於臺灣高等
    法院94年度家上字第78號甲○○與丙○○間離婚訴訟案件具
    結偽證：丙○○於92年10月親至華航訂立組，委伊代訂乙○○及另一人於92年11月自臺北往返舊金山2人機位之不實情
    事，誣指丁○○涉犯偽證、甲○○涉犯教唆偽證罪嫌，嗣臺
    北地檢檢察官認渠等犯罪嫌疑不足，以97年度偵字第16638
    號為不起訴處分，因不得再議而確定。
二、案經甲○○、丁○○訴由臺灣臺北地方法院檢察署檢察官偵
    查起訴。
    理  由
壹、證據能力：
一、證人吳依珊、張勝昌、告訴人丁○○於臺灣高等法院94年度
    家上字第78號案件向法官具結後所為之證述，因渠等係在任
    意陳述之信用性已受確保情況下所為，依刑事訴訟法第159
    條之1第1項規定，應具證據能力。而證人丙○○於偵查中向
    檢察官所為之證詞，業經具結，有結文存卷為證，復查無顯
    不可信之情，依同法第159條之1第2項規定，亦得採為證據
    。告訴人甲○○於另案經被告乙○○對之提出告訴之臺北地
    檢94年度偵字第4461號妨害秘密案件以被告身分於警詢關於
    己以個人登錄號進入華航電腦訂位系統查詢被告訂位紀錄之
    供述，固係被告以外之人於審判外之陳述，惟當事人及其辯
    護人就此部分供述，並未聲明異議，亦無聲請傳訊，顯放棄
    行使詰問權，且本院審酌該言詞陳述作成時情況，並無違法
    、不當或證明力明顯過低之瑕疵，適為本案證據，依刑事訴
    訟法第159條之5規定，有證據能力。
二、被告選任辯護人辯稱卷附列印傳真非華航訂位紀錄格式（本
    院卷第41頁），係告訴人2人剪貼拼湊，而非真正云云。然
    查，本院檢附該傳真就此函詢華航，經華航臺北分公司以98
    年7月7日函覆謂：本公司訂位組員將旅客訂位資料列印於紙
    上時，其整體格式確如貴院所提附件，附件左下緣「270CT
    」為傳真日期等語明確（本院卷第45頁），是卷附傳真確係
    華航內部訂位紀錄列印而得，洵具證據能力，辯護人此部分
    所辯，顯無足採。至憑以認定本案犯罪事實之非供述證據（
    詳後述），查無違反法定程序取得之情，依刑事訴訟法第15
    8條之4規定反面解釋，亦具證據能力。
貳、實體部分：
一、訊據被告乙○○固供承：告發狀係伊向地檢署所提，於92年
    11月19日與丙○○乘同班華航飛機至舊金山，一起去拉斯維
    加斯玩（本院卷第16頁背面、臺北地檢97年度他字第10443
    號卷第30頁），惟矢口否認有何誣告犯行，辯稱：未委託丙○○代訂機位，係自行向華航或雄獅旅行社訂位云云。經查
    ：
(一)被告於92年11月19日偕丙○○乘華航班機至舊金山，被告於97
  年5月21日向臺北地檢具狀告發告訴人丁○○、甲○○分涉偽
  證、教唆偽證罪嫌，經檢察官認渠等犯罪嫌疑不足，以97年度
  偵字第16638號為不起訴處分確定各情，業據被告供述無訛，
  復經證人丙○○於偵查中結證：伊於92年11月19日與被告同班
  飛機至美國，約好一起去，此趟行程係兩人事先計畫好的，嗣
  與被告至拉斯維加斯玩等語明確（臺北地檢97年度他字第1044
  3號卷第144頁、本院卷第77頁背面），且有告發狀、臺北地檢
  署檢察官97年度偵字第16638號不起訴處分書在卷為證，是此
  部分事實，已堪認定。
(二)被告確於92年10月央由丙○○為其代訂己及母傅綢機位，丙○○則於同年月25日上午6至7時許託告訴人丁○○代訂，被告明
  知上情，竟虛構己未委託丙○○代訂機位，丙○○亦無央請告
  訴人丁○○代訂機位，告訴人甲○○有教唆告訴人丁○○偽證
  等不實事項而為告發，有誣告故意一節，有下列證據可資證明
  ：
1.告訴人丁○○於本院審理時結證：丙○○確於92年10月25日約
  上午6、7點時，委伊代訂2人之機位，不是代訂機票，當日伊
  值M7班（按：指morning），訂位組辦公室在松山機場管制區
  ，僅有持證件員工才得進入，訂位組不對外開放，僅接受電話
  訂位，甲○○係坐伊隔壁之同事，因丙○○先前時常至伊等辦
  公室找甲○○，故知他係甲○○夫，92年10月當日情況係丙○○拿1張載2人英文姓名之小紙條，請伊幫他訂臺北至舊金山機
  位，丙○○告知伊，幾月幾日到哪裡去，幾月幾日回程，當下
  覺得丙○○應該是託亦於訂位組任職之妻即甲○○幫他訂，而
  非請伊訂，故伊才印象深刻，當日（指丁○○訂位當日）甲○○未上班，嗣隔1天或2天，伊告知此情予甲○○，甲○○即從
  公司電腦叫出訂位紀錄傳真回她家，傳真訂位紀錄文件（按：
  指本院卷第41頁）左下緣之「zi」係甲○○個人登錄號，當時
  查詢訂位紀錄者係甲○○，伊在訂位前，不認識被告、傅綢，
  亦不知傅綢英文姓名，訂位當日丙○○身著制服，代表他當日
  應有飛班，否則不會穿制服各情明確（本院卷第72-74頁背面
  ）。
2.而上揭證詞，核與告訴人甲○○於另案由被告對之提出妨害秘
  密告訴案件以被告身分供承：伊任職華航，丙○○係空服員，
  於92年經同事及伊女兒告知，丙○○與被告過從甚密，甚搭華
  航相偕出國雙宿雙飛，惟丙○○一直否認，無奈之餘，始用公
  司所配發伊個人密碼bsia2492zi/gs進入公司電腦系統查詢乙○○出國資料等語（臺北地檢97年度他字第10443號卷第137-1
  38頁），及證人丙○○於本院審理時以證人身分結證：92年10
  月25日上午6點至7點當日經公司通知抓飛泰國普吉島等詞無訛
  （本院卷第76頁背面-第77頁背面），暨卷附華航臺北分公司9
  2年10月訂位組人員值班表、丙○○同年月班表（臺北地檢97
  年度偵字第16638號卷第5頁、他字第10443號卷第170頁）顯示
  ，告訴人丁○○92年10月25日係值M7班，丙○○當日上午確有
  飛班執勤一節適屬相符；復參酌經華航以98年7月7日覆函確認
  為真正之華航內部訂位紀錄顯示：「Fax No：00000000（按：
  為告訴人甲○○住處傳真機號碼）。乘客姓名：1.FU（按即傅
  綢姓）。2.HO/HUILINMS（按：乙○○英文姓名）。…去程：1
  1月20日、11月20日。去程航班：CI4。回程：11月29日、11月
  30日。回程航班：CI3。往返目的地：臺北-舊金山。…傳真日
  期：10月27日。查詢員工登錄號：「zi」（本院卷第45、41頁
  ），及卷附華航97年8月15日函稱：旅客HO/HUILINMS於92年11
  月搭CI-004由臺北至舊金山一節（臺北地檢97年度偵字第1663
  8號卷第3頁），且有傅綢護照影本存卷可憑（本院卷第34頁）
  ，足證被告確係搭由告訴人丁○○於92年10月25日所訂航班CI
  4班機自臺北前往舊金山。
3.再衡告訴人丁○○於訂位前根本未識被告及其母，倘非被告親
  身告知丙○○，再由其轉知告訴人丁○○以被告、傅綢英文姓
  名與往返日期及地點，告訴人丁○○焉得憑空杜撰與其毫不相
  識之被告及其母正確英文姓名、去返確實日期與地點而據以訂
  位，此情實殊難想像，堪證被告確有告知己及其母英文姓名央
  由丙○○為其代訂於92年11月間往返臺北舊金山機位之事實，
  至甚明確，被告辯稱未委託丙○○訂位，係由己訂位云云，洵
  為狡卸之詞，要無足取。
4.況訂「機位」與購「機票」本屬二事，依雄獅旅行社97年7月3
  0日函謂：乙○○等2人（按：指被告及其母傅綢）係於92年11
  月14日向本公司訂購92年11月20日出發之華航（航班C4）臺北
  至舊金山來回機票2張（臺北地檢97年度偵字第16638號卷第8
  頁）與同社98年1月22日覆函及其檢附之團體成本支單：乙○○於92年11月20日購買由臺北飛往舊金山之華航機票1張，航
  班CI004（臺北地檢98年度偵字第3388號卷第4、6頁）可知，
  雄獅旅行社僅有被告「訂票」紀錄，並無被告自行向該社「訂
  位」紀錄，益徵被告辯稱自行向旅行社訂位云云，顯非屬實。
  又被告另以：伊係華航華夏會員，該次航程係自行向華航訂位
  云云置辯，惟竟未提出任何證據以徵其實，且所提卷附先前航
  程紀錄及向雄獅旅行社購票紀錄，亦不足證被告92年11月該次
  「機位」確係己所訂，故此部分辯詞，尚難遽信。
5.末參佐丙○○女兒即證人吳依珊於臺灣高等法院94年度家上字
  第78號案件所證：伊於92年11月19日至機場接臺灣朋友，從螢
  幕上看到伊父跟1女走出，伊叫爸爸，該女就離開，爸爸未介
  紹她係何人，看到爸爸牽該女的手，推著行李，翌日爸爸至伊
  打工處找伊聊天，該女同行，爸爸介紹她係乙○○，伊問他們
  倆是否在一起，他們大方承認，伊當時有點難過，聽爸爸說要
  帶何阿姨至拉斯維加斯玩等語，及丙○○空服組同事即證人張
  勝昌於同案結證：92年11月26日伊擔任008航線勤務，公司有
  安排住旅館，伊家住洛杉磯，有位同事說另位同事丙○○在等
  機位，希望伊房間讓給他住，伊看到丙○○跟另1名女士在旁
  邊，丙○○說他訂不到旅館，希望伊讓房間給他住，伊曾聞丙○○家庭不諧，伊認識甲○○，看該女並非甲○○，伊就說不
  知自己是否會用到旅館，就未給鑰匙予丙○○，後來他追到車
  邊請求伊給他鑰匙，伊只好給他等語（臺北地檢97年度他字第
  10443號卷第33頁正面及背面），暨證人丙○○所證：伊與被
  告約好一起去，此趟行程係兩人事先計畫，嗣與被告至拉斯維
  加斯玩等詞，足證丙○○與被告2人預定相偕出遊，甚有攜手
  、向他人借房欲共宿一處等親暱舉措，可認兩人顯過從甚密，
  而有異於一般朋友交情，是被告基此關係央請丙○○為其代訂
  同飛旅程機位，核屬情理之常，故被告辯稱：當時甲○○業疑
  伊與丙○○有染，豈會再委丙○○訂位云云，實悖於被告本人
  表徵在外與丙○○間親密互動舉措，洵無足採；而證人丙○○
  所證：伊當時在待命室待命，未至訂位組辦公室委丁○○訂位
  云云，顯係基於與被告間有相當私誼所為迴護之詞，實難執為
  有利於被告之認定。
6.綜上揭事證，足認被告明知己親身告予丙○○以己及其母英文
  姓名委其代訂機位，竟虛捏其未曾央請丙○○代訂2人機位之
  不實情事，誣指告訴人丁○○受告訴人甲○○教唆而為丙○○
  委伊代訂被告及另名女子機位之不實證詞，告發渠等分涉偽證
  、教唆偽證罪嫌云云，堪證被告顯具誣告故意。
(三)被告選任辯護人另辯稱：丁○○於另案臺灣高等法院94年度家
  上字第78號民事訴訟案件部分證詞與本案證言矛盾，未留存上
  揭訂位小紙條，有悖常情，其證詞當無足採云云。惟按證人係
  於體驗事實後之一段期間，方為陳述，更於其後之一段期間，
  始於審判中接受詰問，受限於人記憶能力及言語表達能力有限
  ，本難期證人，能鉅細無遺完全供述呈現其所經歷之事實內容
  ，更無從期待其於法院審理時，能一字不漏完全轉述先前所證
  述之內容。從而，綜核證人歷次陳述內容，自應著重於證人就
  待證事實主要內容之先後陳述有無重大歧異，藉此以判斷其證
  言證明力高低，不得僅因證人所供述之部分內容不確定，或於
  交互詰問過程中，就同一問題之回答有先後更正或不一致之處
  ；或證人先前證述內容，與其於交互詰問時所證述之內容未完
  全一致，即全盤否認證人證言真實性，故證人證言，前後雖稍
  有參差或互相矛盾，事實審法院非不可本於經驗法則，斟酌其
  他情形，作合理比較，定其取捨（最高法院97年度臺上字第50
  60號判決意旨參照）。經查：證人即告訴人丁○○就丙○○曾
  於92年10月間至訂位組辦公室委其代訂己不相識之2人機位一
  節，歷次證述互核相符，且上揭(二)所述各該事證相互勾稽參佐
  結果，確足認證人丁○○所為丙○○委伊訂被告及另名女子2
  人機位之證詞，應屬信實，是不得僅以其所證內容稍有參差，
  即謂證人丁○○此部分證詞無足憑採，故選任辯護人此部分所
  辯，洵不可採，是本案事證明確，被告犯行堪以認定，應依法
  論科。
二、核被告所為，係犯刑法第169條第1項誣告罪。爰審酌被告於
    80年曾因侵占案件，經臺灣高等法院79年度上訴字第4147號
    判決處有期徒刑4月，緩刑3年確定，有臺灣高等法院被告前
    案紀錄表在卷為證，雖未構成累犯，然素行欠佳，其為虛偽
    告發，嚴重妨礙國家司法權正當行使、浪費司法資源，且狡
    詞卸責，毫無悔意，犯後態度甚劣，兼衡其智識程度、犯罪
    動機、目的、手段、生活狀況、未與告訴人2人和解等一切
    情狀，量處如主文所示之刑。
據上論斷，應依刑事訴訟法第299條第1項前段，刑法第169條第1
項，判決如主文。
本案經檢察官郭騰月到庭執行職務。
中    華    民    國    98    年   11     月    6    日
                    臺灣臺北地方法院刑事第14庭
                        審判長法  官  吳冠霆
                              法  官  賴武志
                              法  官  陳琪媛
以上正本證明與原本無異。
如不服本判決，應於判決送達後10日內，向本院提出上訴狀。
                              書記官  陳豪達
中    華    民    國    98    年   11     月    6    日
中華民國刑法第169條
意圖他人受刑事或懲戒處分，向該管公務員誣告者，處7年以下
有期徒刑。
意圖他人受刑事或懲戒處分，而偽造、變造證據，或使用偽造、
變造之證據者，亦同。


司法院資訊處製作；財團法人民間司法改革基金會備份。
